【裁判字號】    93,金上,2
【裁判日期】    950321
【裁判案由】    侵權行為損害賠償
【裁判全文】
臺灣高等法院民事判決                   93年度金上字第2號
上  訴  人  戊○○
訴訟代理人  張家琦律師
            林鳳秋律師
            許佳雯律師
            陳盈潔律師
被上訴人    丙○○(即陳心萍)
訴訟代理人  許獻進律師
複代理人    楊沛生律師
被上訴人    福邦證券股份有限公司
法定代理人  甲○○
訴訟代理人  黃英哲律師
複代理人    邱琇偵律師
            洪紹瑩律師
上列當事人間，因侵權行為損害賠償事件，上訴人對於中華民國
93年6月7日臺灣臺北地方法院92年度金字第17號第一審判決，提
起上訴，經本院於95年3月7日言詞辯論終結，判決如下：
    主      文
上訴駁回。
第二審訴訟費用由上訴人負擔。
    事實及理由
一、被上訴人福邦證券股份有限公司(以下稱福邦公司)之法定代
    理人，於94年 5月31日由陳東濱變更為甲○○，已由甲○○
    具狀聲明承受訴訟，並續行訴訟，業據提出之股份有限公司
    變更登記表為憑；經核於法尚無不合，應予准許，合先敘明
    。
二、上訴人起訴主張：被上訴人丙○○(即陳心萍)為被上訴人福
    邦公司前身三洋證券股份有限公司城中分公司營業部經理，
    民國92年9月9日上午10時電話通知上訴人，稱其於92年9月5
    日未經上訴人同意，即以上訴人設於被上訴人福邦公司之0-
    000000-0號帳戶 (以下稱系爭帳戶)買進飛雅公司股票330張
    (以下稱系爭股票)，金額合計新台幣(以下同）9,922,600元
    ，要求上訴人協助交割，為上訴人所拒，同日下午 4時許擬
    向上訴人借款 320萬元以為交割系爭股票之用，仍為上訴人
    所不同意。詎其公司即被上訴人福邦公司經理郭豐榮、及林
    雨甄聲稱如不辦理交割即申報違約，上訴人惟恐其他帳戶因
    此遭到封鎖、凍結致財產及名譽受損，基於緊急避難之心態
    於當晚8時許籌款3,256,000元，其中 1,556,000元以轉帳方
    式，存入上訴人設於世華商業銀行新生分行（以下稱世華新
    生分行）000-00-000000-0號帳戶(證券配合交割帳戶、以下
    稱交割帳戶)，其餘170萬元則交給林雨甄。被上訴人丙○○
    又未經上訴人及訴外人張芳平同意，即將上訴人因借貸而匯
    入張芳平帳戶之80萬元留置款，挪入上訴人之交割帳戶辦理
    系爭股票交割，致上訴人受有80萬元之損失，合計上訴人所
    受損害為 4,056,000元。被上訴人丙○○未經上訴人授權，
    即製作不實之股票委買單，使用上訴人系爭帳戶買進系爭股
    票，業已違反證券商負責人與業務人員管理規則（以下稱證
    券商管理規則）第18條第1項第7款及第19款規定：「利用客
    戶名義或帳戶，買賣有價證券」、「受理非本人或未具客戶
    委任書之代理人申購有價證券」，及台灣證券交易所股份有
    限公司營業細則(以下稱證券交易所營業細則）第75條第6款
    規定，自屬違反保護他人之法律，應依民法第184條第2項規
    定負損害賠償責任。再因被上訴人丙○○上開冒用名義及盜
    用帳戶致上訴人為緊急避難而交付上開 4,056,000元，侵害
    上訴人之貨幣所有權，應依民法第184條第1項前段負損害賠
    償責任。縱認被上訴人丙○○並非侵害上訴人之貨幣所有權
    ，但上訴人所交付之上開款項亦屬經濟上損失，被上訴人丙
    ○○應依民法第184條第1項後段規定負損害賠償責任。被上
    訴人福邦公司應就被上訴人丙○○上開行為依民法第 188條
    第 1項前段規定應負僱用人連帶損害賠償責任。此外，被上
    訴人福邦公司之使用人即被上訴人丙○○及訴外人郭豐榮明
    知上開飛雅公司股票並非上訴人所購買，竟仍要求上訴人辦
    理交割，致上訴人受有上開 4,056,000元之損害，被上訴人
    福邦公司自應就此逾越權限之行為，依民法第 544條規定負
    損害賠償責任等情。爰求為命被上訴人等應連帶給付上訴人
    4,056,000元，及自起訴狀繕本送達翌日即92年10月4日起至
    清償日止，按週年利率百分之五計付法定遲延利息之判決；
    並聲明：(一)原判決廢棄。(二)被上訴人應連帶給付上訴人
     4,056,000元本息。(三)第一、二審訴訟費用由被上訴人連
    帶負擔。(四)准供擔保宣告假執行。
三、被上訴人丙○○、福邦公司則以：上訴人於被上訴人福邦公
    司公司之系爭帳戶，92年9月5日買進系爭股票，係上訴人之
    友人即訴外人丁○以電話下單委託買進；同月 9日出具切結
    書，以系爭股票中230張向訴外人乙○○質借700萬元以為交
    割之用，同日下午5、6時，夥同訴外人乙○○、及被上訴人
    丙○○擬領回系爭股票，因未攜帶集保存摺，當場辦理存摺
    掛失、補發，當場領回存摺；翌日由乙○○、被上訴人丙○
    ○攜帶其「存券領回申請書」代為申請領回系爭股票 230張
    ，同月12日乙○○以電話通知被上訴人福邦公司集保主管林
    雨甄，委其將系爭 230張股票送交被上訴人丙○○之夫謝志
    誠，並於「交付清單」上蓋妥印鑑章，交回「客戶領回憑單
    」；同月16日上訴人又以集保存摺遺失為由，再次申請補發
    ，同時將其餘系爭 100張股票匯入其設於大府城證券股份有
    限公司創新分公司 (以下稱大府城創新分公司)66-OM-00000
    00號帳戶內；其主張被上訴人丙○○盜用其帳戶買進系爭33
    0張股票，顯係無稽之談；且其所買進系爭330張股票經交割
    後，存入其集保帳戶，並經其自行處分，未受損害；被上訴
    人福邦公司受其委託買進系爭股票，通知辦理交割無逾越權
    限之行為或有過失之處，要與民法第 544條規定不符，且被
    上訴人福邦公司之受僱人郭豐榮、林雨甄更無恐嚇不辦交割
    即報違約情事等語資為抗辯。並聲明：(一)上訴駁回。(二)
    第二審訴訟費用由上訴人負擔。(三)如受不利判決，願供擔
    保免為假執行宣告。
四、上訴人主張被上訴人丙○○為被上訴人福邦公司前身三洋證
    券股份有限公司城中分公司營業部經理，及民國92年9月5日
    上訴人於被上訴人福邦公司之0-000000-0號帳戶，有買進系
    爭330張股票，金額合計為9,922,600元 (實際交割金額應為
    9,936,733元)，業已辦理交割完畢等事實，為被上訴人等所
    不爭執，且有合併買賣報告書暨交割憑單在卷 (原審卷第11
    頁)為憑；上訴人主張之上開事實，應堪信為真實。
五、上訴人主張被上訴人福邦公司之上訴人所有系爭帳戶，92年
    9月5日所買進系爭 330張股票，係被上訴人丙○○盜用上訴
    人之帳戶買進，同月 9日上午10時許上訴人接獲通知，請求
    協助交割，為上訴人所拒；同日下午 4時許擬向上訴人借款
     320萬元，仍為上訴人所不同意。詎其公司即被上訴人福邦
    公司經理郭豐榮、及林雨甄聲稱如不辦理交割即申報違約，
    上訴人惟恐其他帳戶因此遭到封鎖、凍結致財產及名譽受損
    ，基於緊急避難之心態於當晚8時許籌款3,256,000元，其中
    1,556,000元以轉帳方式，存入上訴人之交割帳戶，其餘170
    萬元則交給林雨甄。被上訴人丙○○又未經上訴人及訴外人
    張芳平同意，即將上訴人因借貸而匯入張芳平帳戶之80萬元
    留置款，挪入上訴人之交割帳戶辦理系爭股票交割，致上訴
    人受有80萬元之損失，合計上訴人所受損害為 4,056,000元
    等語；被上訴人等除否認上訴人主張被上訴人丙○○盜用上
    訴人之系爭帳戶買進系爭股票外，尚以上訴人之系爭帳戶所
    買進系爭股票，係上訴人授權訴外人丁○以電話下單委託買
    進等語為抗辯；經查：
(一)上訴人之系爭帳戶買進系爭股票，為辦理交割事宜，92年 9
    月9日由上訴人出具切結書，以系爭股票中230張向訴外人乙
    ○○質借 700萬元，約定系爭帳戶之存摺、印鑑交由乙○○
    保管；同日下午 8時許以後陸續或由上訴人、或由訴外人顧
    明智、張李慈敏(乙○○之配偶)、張芳平以轉帳、語音轉帳
    之方式，存入上訴人之交割帳戶共計9,951,000元(實際交割
    金額為 9,936,733元)，其中3,256,000元為上訴人所轉帳存
    入；翌日上午，被上訴人丙○○陪同訴外人乙○○向集保公
    司提領系爭 230張股票，同月12日上訴人於證券買進交付清
    單上，蓋妥印鑑章繳回被上訴人福邦公司；同月16日上午11
    時40分許，上訴人以遺失為由，向被上訴人福邦公司申請補
    發系爭帳戶之集保存摺，同時將其餘系爭 100張股票，匯入
    上訴人所有大府城創新分公司之 66-OM-0000000號帳戶內等
    事實，為上訴人所不爭執，且有切結書、上訴人自製資金流
    動表、系爭帳戶明細表、支出傳票、說明書、存款存入憑條
    、轉帳支出傳票、存券領回申請書 -客戶回憑單、證券買進
    交付清單、存摺掛失(登錄)申請書、存摺領用紀錄表、存券
    匯撥申請書-代支出傳票等影本在卷(原審卷第88頁、第70頁
    至第80頁、第39頁、第42頁、第38頁、第44頁 )為憑。上訴
    人對於其系爭帳戶所買進之系爭股票，或為借款之擔保而提
    領交付債權人即乙○○持有，或為轉匯入其所有大府城創新
    分公司之 66-OM-0000000號帳戶內，顯係基於所有權人之權
    能而為處分，至為明確。
(二)上訴人之系爭帳戶於92年 7月25日起迄同月31日止，同樣有
    多筆飛雅公司股票買賣之事實，上訴人雖亦否認為其所為；
    惟查上訴人對於被上訴人丙○○於92年7月25日下午1時26分
    接受訴外人丁○電話，以其系爭帳戶買進飛雅股票 100張後
    ，旋即於27分亦以電話通知上訴人「他說用妳的戶頭買 100
    張哦」，上訴人未為反對之意思表示，答以：「我不知道，
    你們自己去交割…我沒錢。」；同月29日下午1時25分上訴
    人以電話向被上訴人丙○○查詢：「你們有沒有買我的？」
    ，被上訴人丙○○答以：「有啊， 205張。」，上訴人則稱
    ：「你買那麼多嚇死人，是要去那裡找錢。」，被上訴人丙
    ○○回以：「可以做融資，做融資… 300多，不是一樣的意
    思。妳怎麼那麼可愛。」，上訴人又問：「ㄚ你買什麼價？
    」，被上訴人丙○○答：「我買31.9，我跟他說一定要讓我
    高價走哦！我跟他說我的一個金主講好了，我跟他說我的金
    ，你不要去找你的金了。」，上訴人回稱：「好好。」，被
    上訴人丙○○再強調：「妳不要去再找妳的金主了，不管到
    時候我們找誰哦，反正我跟他講你要讓人定賺到差價，不然
    人家不會交割，妳懂我的意思嗎？不要講說是妳的金主，講
    說是我的。」，上訴人再稱：「好」；訴外人丁○隨即於26
    分以電話向被上訴人丙○○表示：「那個31.9用戊○○的墊
    50張。」，及自92年7月25日迄至同月31日止，其間飛雅股
    票之買賣金額累計高達千餘萬元，其中92年7月29日買進飛
    雅股票中230萬元之交割款，上訴人於同月31日跨行匯入其
    交割帳戶等事實，並不爭執，且有錄音譯文、有價證券買賣
    對帳單、客戶交易明細表、交割帳戶明細表等影本在卷 (原
    審卷第102頁、第103頁、第46頁、第81頁、第71頁)足憑；
    上訴人於92年7月25日即已知悉訴外人丁○以其系爭帳戶，
    買賣飛雅股票，不僅未為反對之意思表示，尚有「你們有沒
    有買我的？」及匯款交割為同意之明示意思表示。
(三)按：由自己之行為表示以代理權授與他人，或知他人表示為
    其代理人而不為反對之表示者，對於第三人應負授權人之責
    任，民法第169條前段定有明文。本件上訴人自92年7月25日
    起即已知悉訴外人丁○以系爭帳戶買賣飛雅股票，未為反對
    之意思表示，尚且同意之明示意思表示，92年9月9日所買進
    之系爭股票，又基於所有權人之權能，處分系爭股票，依前
    揭民法第 169條前段規定，應負其授權人之責任，而為股票
    之交割，自不待言；被上訴人等以訴外人丁○以上訴人之系
    爭帳戶，買進系爭股票，係經上訴人之授權，而非被上訴人
    丙○○所盜買為抗辯，尚非全無足取；上訴人或主張為被上
    訴人丙○○所盜買、或主張未授權訴外人丁○買進，即無可
    採。
(四)上訴人另主張被上訴人福邦公司之經理郭豐榮、及林雨甄，
    ，向上訴人聲稱如不辦理交割即申報違約，上訴人惟恐其他
    之證券交易帳戶，將遭凍結影響其聲譽、及信用，乃基於緊
    急避難之心態辦理系爭股票之交割事宜等語，為被上訴人等
    所否認。查證券交易所營業細則第76條第3項第1款雖有：「
    委託人因證券交易違背契約，經本公司或櫃臺買賣中心轉知
    各證券經紀商後，已結案而未滿三年，或未結案且未滿五年
    者，證券經紀商應拒絕接受開戶，已開戶者應拒絕接受委託
    買賣或申購有價證券。」之規定，惟查委託人不如期履行交
    割義務者，即為違約，證券經紀商應依「證券經紀商申報委
    託人違約案件處理作業要點」所為有關「違約申報作業」之
    規定，向臺灣證券交易所股份有限公司申報，同時通知委託
    人，「證券經紀商申報委託人違約案件處理作業要點」定有
    明文。本件上訴人自92年 7月25日起即已知悉訴外人丁○以
    系爭帳戶買賣飛雅股票，未為反對之意思表示，尚且同意之
    明示意思表示，92年9月9日所買進之系爭股票，又基於所有
    權人之權能，處分系爭股票，依前揭民法第 169條前段規定
    ，應負其授權人之責任，而為股票之交割，已如前述，被上
    訴人等之經理郭豐榮、及林雨甄，即使於通知上訴人辦理交
    割，確曾「聲稱如不辦理交割即申報違約」，依「證券經紀
    商申報委託人違約案件處理作業要點」之規定，亦屬證券經
    紀商職責之行使，尚難認有逾越其權限之行為，自無民法第
     544條受任人應負損害賠償責任規定之適用；上訴人主張因
    緊急避難而為系爭股票之交割，經核與民法第150條第1項前
    段：「因避免自己或他人生命、身體、自由或財產上急迫之
    危險所為之行為，不負損害賠償之責。」之規定，尚有未合
    ，而無足取。
六、上訴人主張被上訴人丙○○於92年9月9日以電話通知上訴人
    ，系爭股票係未經上訴人之同意而買進，要求上訴人協助辦
    理交割，及為辦理交割而擬向上訴人借款 320萬元等事實，
    為被上訴人所否認，且未據上訴人舉證以實其說，空言主張
    ，自無足取。
七、上訴人主張被上訴人丙○○、及訴外人乙○○係盜用上訴人
    之印鑑章，領走系爭 230張股票，上訴人基於留置之意思將
    其餘系爭 100張股票存入上訴人於大府城創新分公司之帳戶
    等語；惟查上訴人於92年9月9日所出具之切結書，有如此：
    「…並將帳號867-6之存摺及印鑑交由乙○○保管…且向集
    保公司提領飛雅股票230張做為交割款擔保品，並可於公開
    市場隨即賣出飛雅股票，償還金額如不足時…」明確之約定
    ，有上訴人不爭執之切結書在卷足稽；被上訴人丙○○、及
    訴外人乙○○提領系爭 230張股票，係行使上訴人所出具切
    結書約定之權利，上訴人主張被上訴人丙○○、及訴外人乙
    ○○盜領系爭 230張股票，即無足取；至於上訴人將其餘系
    爭 100張股票轉匯入其大府城創新分公司之帳戶內，係其所
    有權人之權能，他人無從置喙。
八、上訴人主張被上訴人丙○○就系爭股票究係何人委託買進，
    前後說詞不一，前稱為林辰豐、後又稱係丁○，且丁○未依
    規定提出授權書等語；惟查：
(一)被上訴人於92年10月22日原審言詞辯論期日，即抗辯委託買
    進系爭股票者為丁○，未曾指明林辰豐，且被上訴人丙○○
    於92年 9月26日向財團法人中華民國證券櫃檯買賣中心提出
    之說明書(原審卷第167頁)亦僅謂：「…除867-6戊○○有授
    權給林辰豐但忘了簽授權書…」等語，未曾指稱系爭股票為
    林辰豐委託買進，被上訴人丙○○一再堅稱係訴外人丁○委
    託買進系爭股票，並無前後說詞不一情事；上訴人主張被上
    訴人丙○○就系爭股票究係何人委託買進，前後說詞不一，
    或有誤解，不足為憑。
(二)查：委託人或其法定代理人委由代理人代理委託買賣、申購
    有價證券或辦理交割相關手續，應出具授權書為之，並得留
    存代理人印鑑卡或簽名樣式卡憑以辦理。證券交易所營業細
    則92年8月15日、10月27日修正之第75條第6款固有明文。惟
    查證券交易所營業細則係依據臺灣證券交易所股份有限公司
    章程第44條、證券交易法第138條第1項之規定而訂定，依該
    條款之規定意旨，應指委託人委由代理人代理委託買賣、申
    購有價證券或辦理交割相關手續，應出具授權書為之，否則
    證券經紀商得予拒絕；且按：「代理權係以法律行為授與者
    ，其授與應向代理人或向代理人對之為代理行為之第三人，
    以意思表示為之。」、「由自己之行為表示以代理權授與他
    人，或知他人表示為其代理人而不為反對之表示者，對於第
    三人應負授權人之責任。」民法第167條、第169條前段分別
    定有明文。證券經紀商於有相當之證據資料，足資證明代理
    人係經委託人授權，代理人未出具授權書，非不得准予代理
    委託買賣、申購有價證券或辦理交割相關手續。本件被上訴
    人丙○○對於上訴人自92年 7月25日起即已知悉訴外人丁○
    以系爭帳戶買賣飛雅股票，未為反對之意思表示，尚且同意
    之明示意思表示，92年9月5日接受訴外人丁○之委託，買進
    系爭股票，上訴人應負授權人之責任，已如前述，不因其未
    出具授權書而影響其應負授權人責任之效力；至於被上訴人
    等於訴外人丁○未依證券交易所營業細則第75條第 6款之規
    定，提出上訴人之授權書，被上訴人丙○○接受其委託買進
    系爭股票，有無違反臺灣證券交易所股份有限公司章程、營
    業細則、受託契約準則或其他章則、辦法、公告、通函等有
    關規定，應否予以議處，係屬臺灣證券交易所股份有限公司
    之權責 (參照證券交易所營業細則第144條規定)，非本院所
    得置喙，應予敘明。
九、上訴人主張被上訴人丙○○於上訴人所出具之切結書上，載
    明「…償還金額如不足時，由三陽證券營業員陳心萍 (即被
    上訴人丙○○ )支付餘款…」等語，足資證明系爭股票為被
    上訴人丙○○所購買等語；惟查上訴人所出具之切結書，已
    明確記載「茲本人戊○○買飛雅股票，因交割款項不足，向
    乙○○借款新臺幣柒佰萬元正…」，而非記載「被上訴人丙
    ○○買飛雅股票…」，切結書上之所以載明「…償還金額如
    不足時，由三陽證券營業員陳心萍 (即被上訴人丙○○) 支
    付餘款…」等語，參酌證人乙○○於原審、本院到場分別結
    證：「原告跟我借錢，約定如果不夠還，由被告陳心萍負責
    還。……因為我只認識被告陳心萍，所以我只寫被告陳心萍
    。」 (原審卷第247頁)、「…因為不認識別人，股票跌下來
    我只好去找陳心萍要她保證，這筆錢是陳心萍出面介紹叫我
    借的…」等語 (本院2卷第64頁)，堪認被上訴人丙○○為切
    結書之保證人；尚難以切結書上有：「…償還金額如不足時
    ，由三陽證券營業員陳心萍(即被上訴人丙○○)支付餘款…
    」之記載，即足以證明系爭股票為被上訴人丙○○所盜買，
    上訴人所為上開主張，自無足取。
十、綜上所述，無一足資證明被上訴人等有應依民法第 184條、
    第188條第1項、第 544條等規定，對於上訴人應負連帶損害
    賠償責任之事實，上訴人據以請求被上訴人等應連帶賠償其
    損害，於法尚非有據，不應准許；從而，原法院為其敗訴判
    決，並駁回其假執行之聲請，經核尚無違誤；上訴意旨，仍
    持陳詞指摘原法院之判決不當，求予廢棄，為無理由，應予
    駁回。
十一、本件事證已臻明確，兩造其他攻擊、防禦方法，及提出未
    援用之證據，經斟酌後認不影響判決基礎，無逐一論述必要
    ，併此敘明。
據上論結，本件上訴為無理由，爰判決如主文。
中    華    民    國    95    年    3     月    21    日
                  民事第五庭    審判長法  官  林丁寶
                                      法  官  高鳳仙
                                      法  官  陳博享
正本係照原本作成。
如不服本判決，應於收受送達後20日內向本院提出上訴書狀，其
未表明上訴理由者，應於提出上訴後20日內向本院補提理由書狀
（均須按他造當事人之人數附繕本）上訴時應提出委任律師或具
有律師資格之人之委任狀；委任有律師資格者，另應附具律師資
格證書及釋明委任人與受任人有民事訴訟法第466條之一第一項
但書或第二項（詳附註）所定關係之釋明文書影本。
中    華    民    國    95    年    3     月    22    日
                                      書記官   鄭靜如
附註：
民事訴訟法第466條之一（第一項、第二項）：
對於第二審判決上訴，上訴人應委任律師為訴訟代理人。但上訴
人或其他法定代理人具有律師資格者，不在此限。
上訴人之配偶、三親等內之血親、二親等內之姻親，或上訴人為
法人、中央或地方機關時，其所屬專任人員具有律師資格並經法
院認為適當者，亦得為第三審訴訟代理人。


司法院資訊處製作；財團法人民間司法改革基金會備份。
